【裁判字號】    95,台上,3255
【裁判日期】    950615
【裁判案由】    殺人
【裁判全文】
最高法院刑事判決            九十五年度台上字第三二五五號
    上訴人  甲○○
                    （在押）
上列上訴人因殺人案件，不服台灣高等法院中華民國九十五年三
月二十九日第二審更審判決（九十五年度重上更(五)字第二四號，
起訴案號：台灣基隆地方法院檢察署九十二年度偵字第七七一號
），提起上訴，本院判決如下：
    主  文
上訴駁回。
    理  由
本件原判決認定上訴人甲○○之妻莊瑞美因瓦斯氣爆受傷，致身
體疼痛，行動遲緩，性情乖張，經常無故辱罵上訴人。又因上訴
人長期失業，生活困頓，雙方迭生爭執；莊瑞美甚至將上訴人及
其子鄭○○（民國八十六年九月出生）趕出住處，上訴人因而心
生怨懟。九十二年二月二十三日晚上十一時許，莊瑞美又因細故
與上訴人發生爭吵，將上訴人及鄭○○趕出家門，露宿在外。其
間，上訴人問鄭○○：媽媽趕我們出來，你要跟爸爸或媽媽？鄭
○○答稱要跟媽媽。上訴人聞之更加惱怒，遂萌殺意。翌（二十
四）日上午十時許，上訴人帶同鄭○○返回基隆市○○區○○路
五十七號二樓住處，先飲用半瓶蒸餾米酒，見莊瑞美、鄭○○因
服用鎮定劑（係莊瑞美控制身體疼痛長期使用之藥物）後，躺在
客廳地毯上熟睡，認時機已到，即基於殺人之概括犯意，取出三
個枕頭蓋住莊瑞美之頭、臉部，雙手猛力按壓，欲予悶死，持續
約二十分鐘後，認莊瑞美已氣絕，將枕頭丟棄一旁。此時忽見莊
瑞美喘一口氣，上訴人為遂行其殺意，取出其所有預先以毛巾包
裹刀柄之水果刀一支，朝莊瑞美之胸、腹部接續猛刺九刀，其中
三刀深達十二公分、十三公分、十四公分，穿越肋骨至右心室、
左下肺葉，造成莊瑞美多發性胸、腹部單面刃銳器刺割創，致心
包膜填塞及左側血胸出血性休克死亡。莊瑞美遭刺死亡後，上訴
人復持該刀朝鄭○○胸部猛刺一刀，穿越胸骨，刺穿心包膜至肝
葉約一公分處，造成鄭○○腹腔及心包膜腔出血，因出血性休克
而死亡。上訴人行兇後，於同日十時二十分至十一時十一分間打
電話予其母親林素蓮及胞姊林秒雲，聲稱下輩子再作母子等語。
林素蓮、林秒雲啟疑，通知警方前往處理。同日十二時四十五分
許，警方及消防人員破門進入上訴人之住處，發現莊瑞美、鄭○
○已無氣息，欲搬動鄭○○時，上訴人突然起身阻止，經警消人
員合力制伏等情。係以上開事實，已迭據上訴人坦承不諱，並經
證人吳永三、周民強、林秒雲、林素蓮等人結證明確，復有檢察
官勘驗現場筆錄、現場照片及扣案之水果刀等件可憑。該扣案之
水果刀經內政部警政署刑事警察局鑑定結果，刀刃處血跡ＤＮＡ
為混合型，不排除混有莊瑞美、鄭○○之ＤＮＡ。而莊瑞美、鄭
○○因上訴人以水果刀刺殺，當場死亡，亦經檢察官督同法醫師
相驗屬實，復據法務部法醫研究所鑑定無訛，有勘驗筆錄、相驗
屍體證明書、驗斷書及鑑定書足稽。依法務部法醫研究所鑑定書
之記載，莊瑞美胸、腹部被刺九刀，其中三刀深達十二、十三及
十四公分，穿越肋骨至右心室、左下肺葉，造成心包膜破裂，約
有一百公撮血塊，左側血胸約二千五百公撮；鄭○○胸部被刺一
刀，經胸骨刺穿心包膜至肝葉，深約一公分處，造成腹腔和心包
膜腔出血約八十公撮。參酌扣案之水果刀刀刃銳利，以之刺殺人
體胸、腹部等要害，足以致命，為上訴人所得認識；乃上訴人仍
持之朝莊瑞美、鄭○○之胸、腹部刺殺，造成前述之傷害，當場
死亡，足見其用力甚猛，殺意至堅，確有殺人之犯意，犯行洵堪
認定。為其所憑之證據及認定之理由。並以：上訴人行兇用之水
果刀，原放置於其住處客廳魚箱拉門下方之抽屜內，上訴人行兇
前，仍知取得該水果刀，先以毛巾包裹刀柄；行刺時，又以棉被
按住被害人之傷口，防止血液噴濺；行兇後，隨即打電話予其母
親林素蓮、胞姊林秒雲，亦經上訴人及證人林秒雲、林素蓮陳述
翔明，並有包裹毛巾之水果刀照片及通話紀錄可考，綜此事證觀
之，上訴人行兇時，對外界事務之知覺理會及判斷能力，尚無喪
失或減低之情形，所辯其於案發前喝酒，酒後即不知發生何事等
語，為飾卸之詞，不足採信。再，上訴人坦承係臨時起意殺害莊
瑞美、鄭○○，且不否認莊瑞美不曾自殺。倘莊瑞美果有自殺之
意，自行服用大量之鎮定劑即可達目的（莊瑞美因身體疼痛，長
期服用而持有鎮定劑），無須要求上訴人以此凶殘方式結束自己
之生命。而鄭○○年僅五歲，不了解死亡之意義，顯無囑託、承
諾被殺之意思能力。證人傅淑真證稱莊瑞美因身體病痛，曾有輕
生念頭等語，不足為有利於上訴人之證明；指定辯護人辯稱上訴
人係受被害人之囑託或得其承諾而加以殺害等語，尤不可採。併
於理由內說明及論駁綦詳。因認上訴人所為，係犯刑法第二百七
十一條第一項之殺人罪；上訴人行為後，兒童及少年福利法已於
九十二年五月二十八日制定公布，同月三十日施行，依同法第七
十條第一項前段規定，成年人故意對兒童犯罪者，加重其刑至二
分之一。此與行為時（已廢止）兒童福利法第三十四條第一項前
段之規定相同，自應適用裁判時之法律，為加重其刑之依據。查
鄭○○係八十六年九月出生，為未滿十二歲之兒童，有年籍資料
足稽，上訴人故意對其犯殺人罪，除法定本刑死刑及無期徒刑部
分外，有期徒刑部分應加重其刑。上訴人先後殺害莊瑞美、鄭○
○，時間緊接，手法相同，且觸犯構成要件相同之罪名，顯係基
於概括犯意為之，為連續犯，應以故意殺兒童之一罪論。爰撤銷
第一審之不當判決，適用兒童及少年福利法第七十條第一項前段
，刑法第二條第一項前段、第十一條前段、第五十六條、第二百
七十一條第一項、第三十七條第一項、第三十八條第一項第二款
等規定，論上訴人以連續對兒童犯殺人罪。並審酌上訴人曾違反
動產擔保交易法及犯竊盜、偽造文書等罪，素行不佳，有前科紀
錄表可按，其與莊瑞美、鄭○○情屬夫妻、父子，關係至切，雖
夫妻平日相處不睦，但別無深仇大恨，僅因不滿莊瑞美之辱罵、
驅離住處，即萌殺機，鄭○○年僅五歲，未曉世事，何其無辜，
猶乘其熟睡時，以利刃猛力刺殺，深及內臟，手段凶殘，足見已
泯滅人性等一切情狀，認有與社會永久隔離之必要，因而諭知死
刑，褫奪公權終身。扣案之水果刀乙支，為上訴人所有且係供本
件犯罪所用之物，已據上訴人陳明，應依法沒收之。查原判決論
處上訴人罪刑，已綜合卷內有利或不利之證據資料，詳加剖析，
逐一審酌。經核於法並無違誤。上訴人衹因夫妻失和，罔顧親情
，遷怒稚齡之子，漠視生命價值若比，所犯惡性重大，本院再三
斟酌，求其生而不可得，爰維持原判決所處之刑。上訴意旨以其
長期失業，生活困頓，又經常遭莊瑞美辱罵，情緒沮喪，一時氣
憤致罹重典，情狀堪憫，犯後已深知悔悟等語，漫就原審量刑職
權之適法行使，任意指摘，為無理由，應予駁回。
據上論結，應依刑事訴訟法第三百九十六條第一項，判決如主文
。
中    華    民    國  九十五  年    六    月   十五   日
                      最高法院刑事第二庭
                          審判長法官  紀  俊  乾
                                法官  陳  東  誥
                                法官  花  滿  堂
                                法官  陳  世  淙
                                法官  洪  佳  濱
      本件正本證明與原本無異
                                      書  記  官
中    華    民    國  九十五  年    六    月   十九   日
                                                      Ｋ
附錄：本案論罪科刑法條全文
刑法第二百七十一條
殺人者，處死刑、無期徒刑或十年以上有期徒刑。
前項之未遂犯罰之。


司法院資訊處製作；財團法人民間司法改革基金會備份。
